【裁判字號】    99,毒抗,339
【裁判日期】    991123
【裁判案由】    毒品危害防制條例
【裁判全文】
臺灣高等法院刑事裁定                 99年度毒抗字第339號
抗  告  人  台灣板橋地方法院檢察署檢察官
被      告  黃金木
上列抗告人因被告違反毒品危害防制條例案件，不服臺灣板橋地
方法院中華民國99年10月12日裁定（99年度毒聲字第1346號），
本院裁定如下：
    主  文
原裁定撤銷，發回臺灣板橋地方法院。
    理  由
一、原聲請意旨略以：被告黃金木基於施用第一級毒品海洛因之
    犯意，於民國98年7月31日為警查獲採尿前回溯26小時內之
    某時許，在其位於臺北縣板橋市○○街136號3樓之1住處（
    聲請書誤載為四維路103巷2號前），施用第一級毒品海洛因
    ，嗣於同日20時20分許，為警在上址查獲，並扣得第一級毒
    品海洛因1包（驗餘淨重0.1314公克）、已注射過針筒1支等
    物，訊據被告對此事實坦承不諱，並有上開扣案物及台灣檢
    驗科技股份有限公司98年8月26日出具之濫用藥物檢驗報告
    、台北縣政府警察局海山分局毒品案件尿液檢體及姓名對照
    表、交通部民用航空局航空醫務中心98年8月21日出具之毒
    品鑑定書各1紙在卷可稽，堪以認定被告犯行，而依法聲請
    裁定將被告送勒戒處所觀察、勒戒等語。
二、原裁定意旨略以：被告黃金木上開犯罪事實，業經臺灣板橋
    地方法院檢察署檢察官於98年10月27日以98年度毒偵字第55
    84號處分緩起訴確定，惟被告於緩起訴期間內再犯施用第一
    級毒品罪（即99年4月7日為警查獲是次施毒事實；另由該署
    檢察官以99年度毒偵字第3949號偵辦中），乃於99年8月11
    日，經該署檢察官以99年度撤緩字第320號撤銷上開緩起訴
    處分，並據臺灣高等法院檢察署駁回被告再議請求而確定。
    因被告係受告知應遵守事項，考量緩起訴處分、撤銷緩起訴
    處分之法律效果、利益與不利益後，自願同意參加戒癮治療
    並受緩起訴效力拘束，準此，倘若被告於緩起訴期間內更犯
    施用毒品，顯見該緩起訴處分已不足令被告心存惕勵，而有
    浪費司法、社會資源，且堪認其再犯率甚高，原戒癮治療顯
    難達預期治療成效，此際，自應回歸施用毒品犯罪本質，處
    以刑事處罰，始足彰顯法紀，並使罪罰相當，是被告此次犯
    行自應依法起訴，而無再行聲請觀察、勒戒之必要，而駁回
    檢察官聲請云云。
三、抗告意旨略以：依毒品危害防制條例第24條第1項對施用毒
    品者為緩起訴處分所附之戒癮治療，其效果與已受「觀察勒
    戒」之處遇實不相當，兩者效果顯有不同，是否可同一而論
    ，顯有疑義。又戒癮治療之緩起訴處分，無論被告為「初犯
    」、「5年內再犯」、「5年後再犯」者，均得適用之，益徵
    此緩起訴處分顯並非代替執行觀察勒戒之手段，故為保障被
    告權益，應以優先執行觀察勒戒為宜等語。經查：
(一)按毒品危害防制條例第24條第1項明定：「本法第20條第1項
    及第23條第2項之程式，於檢察官先依刑事訴訟法第253條之
    1 第1項、第253條之2之規定，為附命完成戒癮治療之緩起
    訴處分時，或於少年法院（地方法院少年法庭）認以依少年
    事件處理法程式處理為適當時，不適用之」，亦即檢察官對
    施用毒品之被告得為附命戒癮治療之緩起訴處分，排除觀察
    勒戒及起訴（含聲請簡易判決處刑）規定之適用，而檢察官
    得為緩起訴處分之對象，當包括初犯及5年後再犯、5年內再
    犯之施用毒品者。若上開附命完成戒癮治療之緩起訴處分經
    撤銷時，理論上自應回復為原緩起訴處分不存在之狀態，檢
    察官仍應依毒品危害防制條例第20條第1項或第23條第2項之
    規定視其為初犯及5年後再犯、5年內再犯之施用毒品者，而
    決定適用觀察勒戒或起訴（含聲請簡易判決處刑）之程序。
(二)至同條例第24條第2項規定：「前項緩起訴處分（即附命完
    成戒癮治療之緩起訴處分），經撤銷者，檢察官應『依法追
    訴』」，法文既非「依法起訴」，並參考刑事訴訟法第1條
    第1項規定：「犯罪，非依本法或『其他法律』所定之訴訟
    程序，不得『追訴』、處罰」，而「刑罰」及「保安處分」
    同為犯罪之法律效果，則「依法追訴」，除指檢察官適用刑
    事訴訟法所定之追訴程序外，尚包括毒品危害防制條例第20
    條第1項所定觀察勒戒程序甚明。此與毒品危害防制條例第
    23條第2項規定：「觀察、勒戒或強制戒治執行完畢釋放後
    ，5年內再犯第10條之罪者，檢察官或少年法院（地方法院
    少年法庭）應『依法追訴』或裁定交付審理。」法文亦稱「
    依法追訴」，因與同條例第20條第3項配合之結果（即觀察
    、勒戒或強制戒治執行完畢釋放後，5年後再犯第10條之罪
    ，始得重行觀察、勒戒），無從包括聲請觀察、勒戒者有別
    ，尚不得援引毒品危害防制條例第23條第2項之規定，而謂
    毒品危害防制條例第24條第2項之「依法追訴」，必需排除
    毒品危害防制條例第20條聲請觀察、勒戒規定之適用。且毒
    品危害防制條例第24條第2項所稱之緩起訴處分經撤銷，其
    撤銷原因非一，若係因違法或不當經再議程序，由上級檢察
    機關撤銷時，本應回復未為緩起訴處分之狀態，由檢察官續
    行偵查，視個案之證據，為適當之處分，要不得強解為應「
    依法起訴」。而施用毒品之被告於治療期程屆滿前未完成戒
    癮治療，遭撤銷緩起訴處分時（毒品戒癮治療實施辦法及完
    成治療認定標準第12條參照），若係符合初犯或前案觀察、
    勒戒或強制戒治執行完畢釋放後，5年後再犯施用毒品罪者
    ，其戒癮治療既提前中斷而未完成，更應依毒品危害防制條
    例第20條第1項、第3項之規定，接受完整療程之觀察勒戒處
    分。此在毒品初犯，從未執行任何毒品觀察勒戒處分之情形
    ，益見其必要。且上開戒癮治療之執行，係以社區醫療處遇
    替代監禁式治療，使施用毒品者得繼續正常家庭、社會生活
    ，即非集中於勒戒處所執行觀察勒戒處分者所可比擬，二者
    並不存在全部之替代關係，不得率認未完成戒癮治療者，即
    無再受觀察、勒戒處分之實效，而應即回歸刑事處罰之程序
    。
(三)再依修正之毒品危害防制條例第24條第2項規定：前項緩起
    訴處分，經撤銷者，檢察官應依法追訴。而刑事訴訟法第
    253條之3第1項規定：被告於緩起訴期間內，有左列情形之
    一者，檢察官得依職權或依告訴人之聲請撤銷原處分，繼續
    偵查或起訴。而觀察勒戒性質屬於保安處分之一種，保安處
    分之處遇自輕於刑事追訴處罰；二相比較，觀諸立法精神，
    乃在儘量給被告自新之機會。況如上所述犯毒品危害防制條
    例第10條之罪「5年內再犯」者，因其再犯率甚高，原實施
    之觀察、勒戒及強制戒治既已無法收其實效，始依法追訴或
    裁定交付審理。是「初犯」及「5年後再犯」毒品危害防制
    條例第10條罪者，仍應依該法踐履該其法定程序（觀察、勒
    戒或強制戒治執行完畢）後，始達至其起訴（或聲請簡易判
    決處刑）之基本要件，故修正之毒品危害防制條例第24條第
    2項雖規定：前項緩起訴處分，經撤銷者，檢察官應依法追
    訴。惟揆諸立法精神及基於被告權益之保障，對於原應聲請
    觀察勒戒之施用毒品案件，承辦檢察官予以緩起訴處分，若
    事後該緩起訴處分被撤銷確定，即應依刑事訴訟法第253條
    之3第1項規定繼續偵查或起訴。就毒品危害防制條例規定犯
    第10條罪之「初犯」及「5年後再犯」二種情形者，應先經
    聲請觀察、勒戒之規定，苟未踐行該項程序而逕行起訴（或
    聲請簡易判決處刑），即有違刑事訴訟法第303條第1款起訴
    之程式違背規定。
(四)本件被告黃金木於98年7月31日為警查獲採尿前回溯26小時
    內之某時許，在其位於臺北縣板橋市○○街136號3樓之1住
    處，施用第一級毒品海洛因，嗣於98年7月31日20時20分許
    ，在臺北縣板橋市○○路103巷2號前經警查獲，並扣得第一
    及毒品海洛因1包（驗餘淨重0.1314公克）之犯行，業經臺
    灣板橋地方法院檢察署檢察官於98年10月27日以98年度毒偵
    字第5584號處分緩起訴確定，惟被告於緩起訴期間內之99年
    4月7日16時23分許為警察查獲並採尿前回溯26小時內之某時
    許再犯施用第一級毒品罪，乃為該署檢察官於99年8月11日
    以99年度撤緩字第320號撤銷其原受之上開緩起訴處分，並
    據臺灣高等法院檢察署駁回被告再議請求而確定。揆諸前揭
    說明，被告於上開緩起訴處分所附之戒癮治療是否已等同觀
    察、勒戒之處遇，於緩起訴遭撤銷後即無再送觀察、勒戒之
    必要？又被告之戒癮療程因緩起訴撤銷而中斷，是否可逕認
    其再犯率甚高，原實施之療程已無法收其實效，而應依法追
    訴或裁定交付審理？凡此，均非無推敲研求之餘地，原審率
    予駁回檢察官之聲請，自嫌速斷。檢察官抗告意旨指摘及此
    ，非無理由，自應由本院將原裁定撤銷，且為顧及審級利益
    ，爰發回原法院，更為妥適之裁定。
據上論斷，應依刑事訴訟法第413條前段，裁定如主文。
中    華    民    國    99    年    11    月    23    日
                  刑事第十二庭審判長法  官  蔡永昌
                                    法  官  蔡新毅
                                    法  官  蘇隆惠
以上正本證明與原本無異。
不得再抗告。
                                    書記官  楊妙恩
中    華    民    國    99    年    11    月    24    日

司法院資訊處製作；財團法人民間司法改革基金會備份。
